【裁判字號】    89,交易,26
【裁判日期】    890914
【裁判案由】    過失傷害
【裁判全文】
臺灣臺中地方法院刑事判決                          八十九年度交易字第二六號
    公  訴  人  臺灣台中地方法院檢察署檢察官
    被      告  丁○○
    選任辯護人  羅豐胤律師
                黃幼蘭律師
                張皓帆律師
右列被告因過失傷害案件，經檢察官提起公訴（八十八年度偵字第二四一○三號），
本院判決如左：
    主  文
丁○○從事業務之人，因業務上過失傷害人致重傷，處有期徒刑拾月。
    事  實
一、丁○○在新峪工業有限公司任廠長一職，惟平日司機不在之際，則駕駛車牌號碼
    Ｒ五－八一九一號自用小貨車載運貨物予客戶，乃以駕駛為其附隨業務之人，於
    民國（下同）八十八年五月三日下午五時二十五分許，駕駛上開自用小貨車載運
    半成品貨物欲回公司，沿台中縣太平市○○路○○道由西往東方向行駛，途經台
    中縣太平市○○路與東平路三七五巷之交岔路口時，本應注意行經交岔路口時，
    不得超車；又前行車減速靠邊或以手勢或亮右方向燈表示允讓後，後行車始得超
    越。超越時應顯示左方向燈並於前車左側保持半公尺以上之間隔超過，行至安全
    距離後，再顯示右方向燈駛入原行路線，而依當時天氣晴朗，晨間自然光，路面
    乾燥、無缺陷及無障礙物，視距良好，又無不能注意之情形，詎其能注意，竟疏
    未注意及此，猶貿然超車，適其同向右側有丙○○（已於八十九年三月二日因病
    死亡）騎乘車牌號碼ＫＷＸ－七九○號重型機車後載其妻黃素貞，丁○○見該路
    段內側快車道前方有一部大型客車，遂以時速五十公里之速度超車，因超車不當
    ，其所駕駛上開自小貨車右後輪上方貨框處與丙○○所騎乘之上開機車左側機車
    把手處發生擦撞，使丙○○、黃素貞當場飛離機車，跌落地面，致丙○○身上多
    處擦傷、牙齒斷裂之傷害；黃素貞則受有頭部外傷併腦挫傷、器質性腦病變、右
    耳膜破裂，致聽能及語能均喪失之重傷害。
二、案經丙○○訴由台中縣警察局豐原分局報請台灣台中地方法院檢察署檢察官偵查
    起訴。
    理  由
一、訊之被告丁○○固坦承其於前開時地駕駛上開自用小貨車以時速四十至五十公里
    速度行駛之事實，惟矢口否認有何業務過失致重傷之犯行，並辯稱：伊跟在大巴
    士後方，並未想到要超車，丙○○機車與伊平行行駛，伊不清楚何以丙○○機車
    會擦撞到伊貨車倒地云云。然查，右揭事實，業據告訴人丙○○於警訊時指述綦
    詳，且被告亦自承行駛於大巴士之後，丙○○機車之左側等情，而觀諸卷附被告
    車損照片所示，被告所駕駛上開自用小貨車右側後輪上方貨框處有明顯擦痕，且
    惟前寬後窄，核與被告辯護人所提出張漢威所著車禍肇事鑑定之研究所載圖(五)所
    示車頭寬車尾窄惟超越之擦痕相符；再者，該處擦痕與機車把手上之橡膠擦痕吻
    合等情，亦有證人即現場處理警員甲○○到庭結證屬實；此外，復有台中縣警察
    局道路交通事故調查報告表一紙、現場照片六張及診斷證明書二紙附卷可稽，且
    被害人黃素貞確因本件車禍而頭部外傷導致顱內出血後，雖經積極治療，但其認
    知功能與語言功能有損傷，幾乎沒有社會功能，並出現負性症狀如：注意力不集
    中、無意志等，明顯有腦傷之後遺症，並因頭部外傷引發器質性精神疾病，且程
    度已達中度癡呆，而經台灣彰化地方法院裁定宣告為禁治產人等情，有該院民事
    裁定書影本一紙在卷可考，足徵告訴人於警訊時所指述之情節應非子虛，而被告
    前開所辯，無非事後卸責之詞，自不足採信。
二、按過失致重傷罪之構成要件，除須行為人具有依刑法第十四條所規定之應注意能
    注意而不注意之行為不法外，尚須具備有結果不法之要件，亦即須以行為人之行
    為為結果發生之原因、結果必須具有可避免性、結果以及因果歷程必須客觀可預
    見。因此若行為人雖違背注意義務，而發生構成要件之該當結果，但如已幾近確
    定之可能性，可確認行為人縱然符合注意義務之要求，保持客觀必要之注意，而
    構成要件之結果仍會發生，則此結果即係客觀不可避免，而無結果不法，行為人
    即因之不構成過失犯。然查，被告行經交岔路口時，應注意不得超車，若被告能
    遵守規定無超車不當，則不會有擦撞機車之情形，亦不致造成失控而撞上被害人
    之結果，是該構成要件之結果仍具有可避免性，而被告主張其過失行為之結果有
    不可避免性，自不足採。
三、復按在道路交通事故之刑事案件上所謂之「信賴原則」，係指參與交通行為之一
    方遵守交通法規秩序，而得信賴同時參與交通行為之對方或其他人，亦必會遵守
    交通法規秩序，不致有違反交通法規秩序之行為發生，因此，對於對方或其他人
    因違反交通法規秩序之行為所導致之危險結果，即無注意防免之義務，從而得以
    免負過失責任（最高法院八十六年度台上字第二四二六號判決意旨參考），反之
    ，若因自己未能遵守交通法令之規定，未盡相當之注意義務，即不得以信賴他方
    能遵守交通規則為由，以免除自己之責任。查本件被告既有行經交岔路口不當超
    車之違反通交法令規定之行為，自無由主張信賴原則，以免除其過失。
四、按行經交岔路口時，不得超車；又前行車減速靠邊或以手勢或亮右方向燈表示允
    讓後，後行車始得超越。超越時應顯示左方向燈並於前車左側保持半公尺以上之
    間隔超過，行至安全距離後，再顯示右方向燈駛入原行路線，道路交通安全規則
    第一百零一條第一款、第五款分別定有明文。經查，本件被告於前開時地駕車，
    本應注意遵守上開規定，而肇事地點在台中縣太平市○○路與東平路三七五巷口
    之交岔路口，依當時天氣晴朗，日間自然光，且路面乾燥、無缺陷及無障礙物，
    視距良好，有上開道路交通事故調查報告表附卷可查，又無不能注意之情形，詎
    其能注意，竟疏未注意不得超車及保持安全距離，猶貿然超車，因而肇事，致告
    訴人丙○○、被害人黃素貞分別受有如是事實欄所示之傷害，足見被告自有過失
    。況本件車禍經送請臺灣省台中縣區車輛行車事故鑑定委員會鑑定結果，亦認被
    告駕駛自用小貨車，超車不當，為肇事原因，而告訴人無肇事因素，有該鑑定委
    員會鑑定意見書附卷可考，益證被告確有過失，且其過失行為與告訴人受傷及被
    害人受重傷間具有相當因過關係。本件事證明確，被告犯行洵堪認定。
五、按刑法第十條第四項第三款所稱毀敗語能，以及同項第六款所稱其他於身體或健
    康，有重大不治或難治之傷害，即屬重傷。查本件被害人黃素貞因本件車禍受有
    頭部外傷導致顱內出血後，雖經積極的內科治療，但自始其認知功能與語言功能
    有損傷，故幾乎沒有社會功能可言，且目前其認知功能、語言功能、判斷力、記
    憶力、計算能力、人時地定向力與抽象思考能力均出現相當程度障礙，並有器質
    性腦病變，呈現中度癡呆等情，有秀傳紀念醫院鑑定結果載於卷附台灣彰化地方
    法院民事裁定書內可稽，是被害人黃素貞所受傷害應屬前開所稱之重傷。次按刑
    法上所謂業務，係指個人基於其社會地位繼續反覆所執行之事務，其主要業務部
    分固不待論，即為完成主要業務所附隨之準備工作與輔助事務，亦應包括在內（
    最高法院七十一年台上字第一五五○號判例意旨參照）。查被告雖於新峪工業有
    限公司任廠長一職，負責公司內事務，惟該公司是小工廠，共請了四名員工，如
    果司機乙○○不在，則都由被告負責開車送貨等情，業據證人戊○○、乙○○到
    庭結證屬實，足見被告除管理公司事務外，並兼任公司司機一職且當日被告確係
    駕車載運貨物，故駕駛為其附隨業務，而為從事業務之人。核其所為，係犯刑法
    第二百八十四條第二項前段、後段之業務過失傷害、業務過失致重傷害二罪。又
    被告以一過失行為觸犯上開二罪名，為想像競合犯，應依刑法第五十五條規定，
    從一重之業務過失致重傷罪處斷。爰審酌被告肇事後僅賠償被害人新台幣八十九
    萬元，迄今仍未與被害人達成和解賠償損害，及其過失程度，被害人所受傷勢非
    輕與犯罪後猶飾詞狡辯之態度等一切情狀，量處如主文所示之刑。
據上論斷，應依刑事訴訟法第二百九十九條第一項前段，刑法第二百八十四條第二項
前段、後段、第五十五條，罰金罰鍰提高標準條例第一條前段，判決如主文。
中      華      民      國    八十九    年      九      月     十四     日
                                    台灣台中地方法院交通法庭
                                        法  官  夏  一  
右正本證明與原本無異。
如不服本判決，應於判決送達後十日內向本院提出上訴狀( 應附繕本 )，上訴於臺灣
高等法院臺中分院。
                                        書記官
中      華      民      國    八十九    年      九      月     十五     日
刑法第二百八十四條第二項
從事業務之人，因業務上過失傷害人者，處一年以下有期徒刑、拘役或一千元以下罰
金。致重傷者，處三年以下有期徒刑、拘役或二千元下罰金。


司法院資訊處製作；財團法人民間司法改革基金會備份。
